行　政　法　院　判　決　　　　　　　　　　　　　八十八年度判字第三九○九號
　　原　　　告　甲○○
　　被　　　告　南投縣稅捐稽徵處
右當事人間因土地稅法事件，原告不服財政部中華民國八十七年九月十六日台財訴第
000000000號再訴願決定，提起行政訴訟。本院判決如左︰
　　主  文
原告之訴駁回。
　　事  實
緣原告於民國（下同）八十三年十月五日以買賣取得坐落南投縣草屯鎮○○段二八一
地號農地（面積二、一四○平方公尺），向被告申請依土地稅法第三十九條之二第一
項規定，免徵土地增值稅新台幣（下同）一、四九六、一八一元，並經核准免徵在案
。嗣被告於八十四年八月二十九日及十一月四日派員會同農業、地政機關人員現場勘
查時，查獲系爭農地原告以申請核准，建造面積一四九．四七平方公尺之農舍建築執
照非法變更使用搭建面積七八○平方公尺之鋼鐵建築物。被告依土地稅法第五十五條
之二規定，科處原告原免徵土地增值稅二倍之罰鍰二、九九二、三○○元（計至百元
止）。原告不服，申請復查，未獲變更。旋提訴願，經台灣省政府以八十五年七月二
十二日八五府訴二字第一六○○六七號訴願決定，以「本件系爭土地原合法農舍外尚
擴建，其擴建部分是否可依規定補辦建築執照手續，或可依規定申請為農業設施之容
許使用，由原處分機關查明另為處分」為理由，將原處分撤銷。案經被告重為查核，
並經復查，均維持對原告處以原來數額之罰鍰。原告不服，提起一再訴願，均遭決定
駁回，乃提起行政訴訟。茲摘兩造訴辯要旨於次：
原告起訴意旨略謂︰一、按「本件所稱農業用地，指供農作，森林、養殖、畜牧及與
農業經營不可分離之農舍、畜禽舍、倉儲設備、晒場、集貨場、農路、灌溉、排水、
漁用碼頭、水稻育苗用地、儲水池、農用溫室及其他農用之土地．．．。」「農業用
地在依法作農業使用時，移轉與自行耕作之農民繼續耕作者，免徵土地增值稅。」分
別為土地稅法第十條及第三十九條之二明文規定。二、原告為一介篤農，傾畢生積蓄
於八十三年十月間，承買系爭土地，依法申請建築農舍乙棟，在該農舍旁搭建鋼鐵物
，用以堆置農耕器具及作為糧食雜穀等倉儲場所，仍屬於土地稅法第十條所規範之與
農業經營不可分離所使用，熟料被告昧於農業經營之實際使用狀況，及現今經營農業
之困境，徒據八十四年八月二十九日會同勘查所謂「系爭土地上構築房舍面積超過主
管機關核准之建築面積」之表面事實，即處罰二、九九二、四○○元。原告向台灣省
政府提起訴願，該府八十五年七月二十二日八五府訴二字第一六○○六七號訴願決定
：被告應依財政部八十三年六月十七日台財稅第八三一五九八六八九號函查明系爭土
地上擴建部分，是否為與農業經營不可分離之農舍或農業設備，惟被告並未本諸職權
查明，即作成維持原處分之決定，經原告向台灣省政府提起訴願，在被告未究明違章
情形下，同一事實，台灣省政府八十六年八月二十七日八六府訴三字第一六二五二九
號訴願決定書，作成與前次訴願正反不同之決定，且對被告於重核過程中未本諸職
權調查事證，即作維持原處分部分，漏未審究。再訴願決定機關亦未本於職責就原告
主張有利部分，進行審查，即作成與訴願決定相同之決定，殊難令人信服，三、為此
訴請撤銷一再訴願決定及原處分等語。
被告答辯意旨略稱︰一、本件原告雖於系爭農地上申請准許構築農舍一四九．四七平
方公尺在案。惟原告於該筆土地構築鋼鐵造建築物基層面積達七八○平方公尺，除已
超過主管機關核准建築面積外，亦超過法定最大基層建築面積（三三○平方公尺）。
依財政部八十三年六月十七日台財稅第八三一五九八六八九號函釋意旨，該鋼鐵造建
築物已非合法農舍。其擴建部分得否申請為農業設施容許使用，被告依南投縣政府八
十六年一月二十九日八六投府農務字第一八四四二號函，於八十六年一月三十一日以
投稅法字第○○五四三二號函請原告提示農業設施容許使用證明憑核，原告雖於八十
六年二月十九日具函申請准予展延，但原告仍未在被告八十六年二月二十日投稅法字
第○○八○四七號函展延期限內照辦。且原告就系爭處分提起行政救濟期間，亦均未
提示農業設施容許使用證明，其主張擴建部分之建築物係農業經營不可分離所使用，
自非可採，為此請駁回原告之訴等語。
　　理  由
一、按「農業用地在依法作農業使用時，移轉與自行耕作之農民繼續耕作者，免徵土
地增值稅。」，「依第三十九條之二第一項取得之農業用地，取得者於完成移轉登記
後，有左列不繼續耕作情形之一者，處以免徵土地增值稅額二倍之罰鍰，其金額不得
少於取得時申報移轉現值百分之二。一、．．．。 三.非依法令變更為非農業用地使
用。前項應處罰鍰之土地，不繼續耕作之面積未達每宗土地原免徵土地增值稅土地面
積之五分之一，其罰鍰得按實際不繼續耕作面積比率計算，但以一次為限。」土地稅
法第三十九條之二第一項及同法第五十五條之二定有明文。又「有關本案房屋得否認
定為與農業經營不可分離之農舍，依內政部八十三年五月二十一日（八三）內地字第
八三七九七八九號函意旨略以『按農舍之興築，應符合建築法及都市計劃法省（市）
施行細則，或實施區域計劃地區建築管理辦法有關樓層高度，建蔽率及總樓地板面積
之限制．．．。其不符規定者，應依建築法第九十七條之二違章建築有關規定辦理。
自難謂為合法農舍。』又依行政院農業委員會八十三年五月三日八三農企字第三一一
八二一八號A 號函意見略以：『本案苗栗縣黃君之案例，應查明是否可依規定申請為
農業設施之容許使用，如符規定，則不宜認定為非法變更使用．．．』。準此，本案
之農舍是否為與農業經營不可分離之農舍或農業設施，本部同意依內政部與行政院農
業委員會上開意見辦理。如經查明仍有不符規定者，自應依土地稅法第五十五條之二
規定辦理。」，經財政部八十三年六月十七日台財稅第八三一五九八六八九號函釋在
案。本件原告於八十五年十月五日以買賣原因取得坐落南投縣草屯鎮○○段三八一地
號面積二、一四Ｏ平方公尺農地乙筆。並申請依土地稅法第三十九條之二第一項規定
免徵土地增值稅一、四九六、一八一元在案。嗣經被告會同農業，地政機關人員於八
十四年八月二十九日及八十四年十一月四日赴現場勘查，查獲系爭土地上建造基層面
積七八Ｏ平方公尺鋼鐵造建築物，其申請建造執照核准基層面積為一四九．四七平方
公尺，法定最大基層建築面積為三三Ｏ平方公尺。超過申請或法定最大基層建築面積
部分，迄今未取得主管機關所出具容許農業使用之證明文件。以上事實，為兩造所不
爭執。並有免土地增值稅之農業用地定期實地查核清單、現場照片等在處分卷可憑，
應認屬實。原告所購系爭土地乃農地，其建造建物主管機關核准基層面積為一四九．
四七平方公尺，原告竟興建基層面積七八○平方公尺之鋼鐵造建築物，其面積已逾系
爭土地面積五分之一。則被告依土地稅法第五十五條之二第三款規定，科處原免徵土
地增值稅二倍之罰鍰二、九九二、三○○元，經核並無違誤。至於原告主張各節，經
查土地稅法第五十五條之二第三款規定非依法令變更為非農業用地使用者，應科處罰
鍰。所謂農業用地使用之農業用地，依土地稅法第十條規定，係指供農作、森林、養
殖、畜牧及與農業經營不可分離之農舍等而言。系爭土地所建之鋼鐵造建物，是否屬
於與農業經營不可分離之農舍，應經主管機關之認定。經查主管機關核准之建造面積
為一四九．四七平方公尺，有建築執照在卷可考。而依職責主管機關南投縣草屯鎮公
所八十五年八月十四日八五草鎮建字第一五八六五號函以「依實施區域計劃地區建築
管理辦法第五條於各種用地內申請建造自用農舍者，其總樓地板面積不得超過四百九
十五平方公尺，但最大基層建築面積不得超過三百三十平方公尺，該地號業已核准一
四九．四七平方公尺（誤載為一四七．四七平方公尺），其餘未超限部分，依規定可
補辦建築執照手續或申請為農業設施使用。」亦有該函件在處分卷可明。依上開主管
機關所陳，系爭土地興建農舍或申請為農業設施使用，以總樓地板面積四百九十五平
方公尺，基層建築面積三三○平方公尺為限，超過則不得為之。凡未經主管機關所核
准興建之建物，則一律不能認為是合法與農業經營不可分離之農舍。依首開規定或函
釋意旨，被告認定為系爭土地非依法令變更為非農業用地使用，洵無違法。且被告對
於系爭土地上建物是否可依規定申請為農業設施之容許使用，經多次函南投縣政府，
經南投縣政府轉南投縣草屯鎮公所查復，有來往函件，及前開所引用之函件在處分卷
可證，並非不為調查，況查原告迄今未能提出任何可供調查之有利證據，則空言指摘
被告未依職權調查或其建物屬土地稅法第十條所規定「與農業經營不可分離使用農舍
」等主張，均無可採。從而被告所為科處原免徵土地增值稅二倍之罰鍰，即屬合法，
一再訴願決定，遞予維持，亦無違誤。原告起訴意旨，求為撤銷，為無理由，應予駁
回。
據上論結，本件原告之訴為無理由，爰依行政訴訟法第二十六條後段，判決如主文。
中    華    民    國     八十八      年     十一     月      十九       日
                    行 政 法 院 第 四 庭
                                審 判 長 評  事      葉  振  權
                                         評  事      姜  仁  脩
                                         評  事      吳  錦  龍
                                         評  事      吳  明  鴻
                                         評  事      尤  三  謀
右  正  本  證  明  與  原  本  無  異
                                         法院書記官  彭  秀  玲
中    華    民    國     八十八      年     十一     月     二十三      日
